【裁判字號】    89,訴,1166
【裁判日期】    890818
【裁判案由】    租佃爭議
【裁判全文】
臺灣臺中地方法院民事判決  八十九年度訴字第一一六六號
    原      告  林洺麷
                乙○○
                丙○○
    訴訟代理人  丙○○
    原      告  丁○○
    被      告  戊○○
                甲○○○
右當事人間請求租佃爭議事件，本院判決如左：
    主      文
原告之訴駁回。
訴訟費用由原告負擔。
    事      實
甲、原告方面：
  一、聲明：被告應會同原告就如起訴狀附表所示土地之耕地三七五租約辦理改列原
            告為承租人、被告為出租人之變更登記及續訂登記之申請。
  二、陳述：
    （一）被告甲○○○之父林錦堂係如起訴狀附表所示土地（下稱系爭土地）之共
          有人，權利範圍為四分之一，原告丁○○之父即原告林洺麷、乙○○、林
          亭州之祖父林燕柳，於民國三十八年間即與林錦堂就系爭土地其所分管面
          積三萬一千平方公尺部分之土地，依耕地三七五減租條例訂有耕地租賃契
          約，並於四十四年續訂租約至四十九年，惟林燕柳於租約期間未屆滿前，
          即於四十八年九月十一日死亡，而由原告丁○○與林燕柳之次男林永清共
          同繼承系爭土地之承租權，並繼續耕作繳租，原告丁○○與林永清均不諳
          法令，不明因此需辦三七五租約變更登記與續訂登記，嗣原出租人林錦堂
          復於五十四年七月十九日死亡，其法定繼承人王林麗冠、曾林玉冠、王林
          繡冠、林益鎮、林益藩等人並未隨即辦理繼承登記，遲至七十八年方辦理
          ，原告丁○○與林永清一則不明如此亦應辦理租約變更登記，再則亦不明
          林錦堂之繼承關係，致亦未提出變更租約登記及續訂登記之申請。
    （二）八十四年間，曾林玉冠、王林麗冠、林益鎮、林益藩等人，將渠等合計二
          十分之四之系爭土地應有部分移轉登記予被告戊○○，原告丁○○與林永
          清已知應辦理租約變更登記及續訂登記，原告丁○○乃委由林永清全權辦
          理，詎林永清未及提出相關租約登記之申請，即於八十六年七月二十七日
          死亡，而由原告林洺麷、乙○○、丙○○繼承林永清對系爭土地之承租權
          ，並向被告提出租約變更及續訂等登記之申請，惟被告卻以土地持分面積
          不足等理由，拒絕原告之請求。
    （三）依民法繼承相關之規定、耕地三七五減租條例第十七條第一項第一款之反
          面推論及同條例第十九條、第二十條之規定，原告應得各自繼承林燕柳及
          林永清之承租權，被告甲○○○依繼承之法律關係、被告戊○○依民法第
          四百二十五條之規定，均應受原系爭土地租約之限制，於租佃期限未屆滿
          前，被告並無終止租約之權利，縱租約期滿，被告仍不得將系爭土地收回
          ，又原告願繼續承租系爭土地，且有耕作之事實，租期屆滿時，被告即應
          與原告續訂租約，原告應得依耕地三七五減租條例第六條第一項之規定，
          請求被告會同辦理變更租約登記及續訂租約之申請。
  三、對被告抗辯所為之陳述：
    （一）本件租約因出租人及承租人均有變動，致原告繳納租金時頻生波折，原告
          屢次欲向被告繳交租金，被告均藉詞拒收，並非原告不願繳交，而為使租
          金債務消滅，原告於八十七年間將租金以匯票郵寄被告遭退回後，原告即
          將租金分別提存法院，則原告對被告所負八十七年以前之租金債務應已消
          滅。
    （二）按承租人租金支付有遲延者，出租人得定相當期限，催告承租人支付租金
          ，如承租人逾期期限內不為支付，出租人得終止租約，民法第四百四十條
          定有明文；而依最高法院四十五年台上字第二０五號判例之意旨，此規定
          於出租人依耕地三七五減租條例第十七條第一項第三款之規定終止租約時
          ，亦有適用。換言之，若出租人欲以承租人欠租達兩年之總額為由終止租
          約，非經定相當期限催告而未為清償不得為之，則本件縱原告有租金遲延
          給付之情形，然被告自始至今未曾定期催告原告給付租金，則系爭耕地租
          約仍繼續有效，並未消滅，被告以原告未付租金為由抗辯，應無理由。
    （三）又被告戊○○抗辯伊持分之面積超逾系爭租約所載之租賃面積，且系爭土
          地尚有其他承租人，故其無法同意原告續訂租約之主張，否則無法對其他
          承租人交代云云，原告均否認之，被告對系爭土地之持分，換算面積後為
          四四六四六點二五平方公尺，換算台甲則約為四點五九八六甲，而原告承
          租之面積僅為三點一甲，且系爭土地除原告外根本無其他承租人，何有被
          告所抗辯持分面積不足之問題，況被告若因另行出租他人而致持分面積不
          足分配該他人使用，因原告所占有使用之面積並無不足之情形，被告與其
          他承租人間之契約關係，與原告無涉，被告應不得執此抗辯。
    （四）原告陸續繳納租金至七十九年間，最後一次繳交之時間為七十八年間，其
          餘全部退回。
  四、證據：提出土地登記謄本影本一份、臺灣省臺中縣私有耕地租約書影本一份、
            繼承系統表影本一份、戶籍謄本影本一份、現耕繼承人切結書影本一份
            、印鑑證明影本二份、非現耕繼承人同意書影本二份、提存書影本二份
            、國庫存款收款書影本二份、繳款書影本二份、存證信函影本二份、匯
            票影本一份、收據影本一份、普通、高額匯票會費計數單影本一份等物
            。
乙、被告戊○○方面：
  一、聲明：原告之訴駁回。
  二、陳述：
    （一）原先租約所使用之面積超過被告之應有部分，且系爭土地尚有其他承租人
          ，被告無法同意辦理變更登記。
    （二）被告係八十四年才承購系爭土地，原告如欲承租，必須重新訂約。
丙、被告甲○○○方面：
  一、聲明：原告之訴駁回。
  二、陳述：
    （一）被告自七十八年繼承至今，均未收到原告所交付之租金，原告於七十九年
          時來函指稱要求辦理暨承租約，迄今已逾二年以上未繳納租金，雙方租約
          業經終止，已無租賃關係存在，原告於八十七年始寄租金來，但以超過九
          年之時間，且原告係以提存之方式，被告實際上並未收到任何租金。
    （二）兩造間系爭土地之租約業已合法終止：
          於七十九年十月三十日，被告甲○○○與被告戊○○之前手（即同為林
            錦堂之其他繼承人王林麗罐、曾林玉冠、林益鎮及林益藩），以台中四
            支局第二０四號函催林永清、丁○○繳交二十五年租金（每年租額為樹
            薯四千六百五十台斤），並訂於函到五日之相當期限為履行期限。
          七十九年十一月二日被告丁○○與訴外人林永清（即其餘原告之被繼承
            人）回以中管八支局第三九九號存證信函除表示上開台中四支局第二０
            四號存證信函業已收受外，並檢附繳納租金收據各二份，表示其有繳納
            租金之事實。
          七十九年十一月八日被告甲○○○與訴外人王林麗冠、曾林玉冠、林益
            鎮及林益藩以豐原郵局第一二一四號存證信函，除表示原告丁○○與訴
            外人林永清所提出之租金收據，係向無受領權人林祚隆所為之租金給付
            ，對渠等不生效力外，並依法向被告丁○○與訴外人林永清為終止租賃
            契約之意思表示等語，並有被告丁○○、訴外人林永清收受該函之回執
            聯可憑，從而，兩造間有關系爭土地之租賃契約，自此即已有效終止。
          至兩造間之有關系爭土地之租賃契約，被告於七十九年十一月九日終止
            租約之意思表示到達原告丁○○與訴外人林永清時，即已生效，兩造間
            有關系爭土地已無任何租賃關係存在，故原告於八十七年七月二十八日
            向鈞院提存所所為之提存，對被告自不生任何效力。
    （三）綜上論述，兩造間有關系爭土地之租賃契約，被告既已於七十九年十一月
          八日依耕地三七五減租條例第十七條第一項第三款規定，業已合法終止在
          案，兩造間有關系爭土地自無存有租賃關係可言，本件原告所為之請求顯
          無理由。
  三、證據：提出存證信函影本六份、收據影本四份、提存通知書影本一份、存證信
            函影本三份、郵局回執聯影本一份等物。
    理      由
一、本件原告起訴主張：被告甲○○○之父林錦堂係如起訴狀附表所示土地（下稱系
    爭土地）之共有人，權利範圍為四分之一，原告丁○○之父即原告林洺麷、乙○○、丙○○之祖父林燕柳，於三十八年間即與林錦堂就系爭土地其所分管面積三
    萬一千平方公尺部分之土地，依耕地三七五減租條例訂有耕地租賃契約，並於四
    十四年續訂租約至四十九年，惟林燕柳於租約期間未屆滿前，即於四十八年九月
    十一日死亡，而由原告丁○○與林燕柳之次男林永清共同繼承系爭土地之承租權
    ，並繼續耕作繳租，原告丁○○與林永清均不諳法令，不明因此需辦三七五租約
    變更登記與續訂登記，嗣原出租人林錦堂復於五十四年七月十九日死亡，其法定
    繼承人王林麗冠、曾林玉冠、甲○○○、林益鎮、林益藩等人並未隨即辦理繼承
    登記，遲至七十八年方辦理，原告丁○○與林永清一則不明如此亦應辦理租約變
    更登記，再則亦不明林錦堂之繼承關係，致亦未提出變更租約登記及續訂登記之
    申請，八十四年間，曾林玉冠、王林麗冠、林益鎮、林益藩等人，將渠等合計二
    十分之四之系爭土地應有部分移轉登記予被告戊○○，原告丁○○與林永清已知
    應辦理租約變更登記及續訂登記，原告丁○○乃委由林永清全權辦理，詎林永清
    未及提出相關租約登記之申請，即於八十六年七月二十七日死亡，而由原告林洺
    麷、乙○○、丙○○繼承林永清對系爭土地之承租權，並向被告提出租約變更及
    續訂等登記之申請，惟被告卻以土地持分面積不足等理由，拒絕原告之請求，依
    民法繼承相關之規定、耕地三七五減租條例第十七條第一項第一款之反面推論及
    同條例第十九條、第二十條之規定，原告應得各自繼承林燕柳及林永清之承租權
    ，被告甲○○○依繼承之法律關係、被告戊○○依民法第四百二十五條之規定，
    均應受原系爭土地租約之限制，於租佃期限未屆滿前，被告並無終止租約之權利
    ，縱租約期滿，被告仍不得將系爭土地收回，又原告願繼續承租系爭土地，且有
    耕作之事實，租期屆滿時，被告即應與原告續訂租約，原告應得依耕地三七五減
    租條例第六條第一項之規定，請求被告會同辦理變更租約登記及續訂租約之申請
    等情。
二、被告戊○○則以：原先租約所使用之面積超過被告之應有部分，且系爭土地尚有
    其他承租人，被告無法同意辦理變更登記，被告係八十四年才承購系爭土地，原
    告如欲承租，必須重新訂約等語，資為抗辯。被告甲○○○則以：被告自七十八
    年繼承至今，均未收到原告所交付之租金，原告於七十九年時來函指稱要求辦理
    暨承租約，迄今已逾二年以上未繳納租金，雙方租約業經終止，已無租賃關係存
    在，原告於八十七年始寄租金來，但已超過九年之時間，且原告係以提存之方式
    ，被告實際上並未收到任何租金；七十九年十月三十日，被告甲○○○與被告戊○○之前手（即同為林錦堂之其他繼承人王林麗冠、曾林玉冠、林益鎮及林益藩
    ），以台中四支局第二０四號函催林永清、丁○○繳交二十五年租金（每年租額
    為樹薯四千六百五十台斤），並訂於函到五日之相當期限為履行期限，七十九年
    十一月二日被告丁○○與訴外人林永清回以中管八支局第三九九號存證信函除表
    示上開台中四支局第二０四號存證信函業已收受外，並檢附繳納租金收據各二份
    ，表示其有繳納租金之事實，七十九年十一月八日被告甲○○○與訴外人王林麗
    冠、曾林玉冠、林益鎮及林益藩以豐原郵局第一二一四號存證信函，除表示原告
    丁○○與訴外人林永清所提出之租金收據，係向無受領權人林祚隆所為之租金給
    付，對渠等不生效力外，並依法向被告丁○○與訴外人林永清為終止租賃契約之
    意思表示等語，並有被告丁○○、訴外人林永清收受該函之回執聯可憑，從而，
    兩造間有關系爭土地之租賃契約，自此即已有效終止，至兩造間之有關系爭土地
    之租賃契約，被告於七十九年十一月九日終止租約之意思表示到達原告丁○○與
    訴外人林永清時，即已生效，兩造間有關系爭土地已無任何租賃關係存在，故原
    告於八十七年七月二十八日向鈞院提存所所為之提存，對被告自不生任何效力，
    是以，兩造間有關系爭土地之租賃契約，被告既已於七十九年十一月八日依耕地
    三七五減租條例第十七條第一項第三款規定，業已合法終止在案，兩造間有關系
    爭土地自無存有租賃關係可言，本件原告所為之請求顯無理由等語，資為抗辯。
三、按耕地租約在租賃期限未屆滿前，非有地租積欠達兩年之總額時，不得終止，耕
    地三七五減租條例第十七條第一項第三款定有明文。次按民法第四百四十條第一
    項載承租人租金支付有遲延者，出租人得定相當期限催告承租人支付，如承租人
    於其期限內不為支付者，出租人得終止契約，此項規定，於出租人依耕地三七五
    減租條例第十七條第三款終止契約時亦適用之，最高法院四十五年台上字第二０
    五號著有判例。
四、原告主張三十八年間林燕柳向林錦堂承租系爭土地，雙方依據耕地三七五減租條
    例訂立耕地租賃契約，四十四年間續訂租約至四十九年，原承租人林燕柳於四十
    八年九月十一日租賃期間未屆滿前死亡，前開租賃契約乃由林永清、丁○○依法
    繼承，原出租人林錦堂亦於五十四年七月十九日死亡，由王林麗冠、曾林玉冠、
    被告甲○○○、林益鎮、林益藩繼承前開租賃契約，嗣於八十四年間，曾林玉冠
    、王林麗冠、林益鎮、林益藩將系爭土地之應有部分移轉登記予被告戊○○，系
    爭土地乃由被告戊○○、甲○○○共有，迄於八十六年七月二十七日林永清死亡
    ，復由原告林洺麷、乙○○、丙○○繼承系爭租賃契約等情，業經提出土地登記
    謄本影本一份、臺灣省臺中縣私有耕地租約書影本一份、繼承系統表影本一份、
    戶籍謄本影本一份、現耕繼承人切結書影本一份、印鑑證明影本二份、非現耕繼
    承人同意書影本二份等物為證，被告亦不否認，堪信為真實。至於原告主張地租
    業經繳清，被告即應會同辦理耕地三七五租約之變更登記及續訂登記申請等情，
    業經提存書影本二份、國庫存款收款書影本二份、繳款書影本二份、存證信函影
    本二份、匯票影本一份、收據影本一份、普通、高額匯票會費計數單影本一份等
    物為證，被告均否認上情，被告戊○○辯稱：被告係自八十四年始承受系爭土地
    ，原告欲辦理承租，自應重新訂約，且系爭土地尚有其他承租人等語；被告甲○○○則辯稱：系爭土地之租金，被告及其他繼承人從未收受任何租金，原告所提
    出之收據受領人林祚榮係屬無權受領，對被告不生效力，系爭租約經被告及其他
    繼承人於七十九年間發函催告原告限期繳納租金，原告逾期未繳納，業經被告及
    其他繼承人以存證信函表示終止之意思表示，兩造間已無租賃關係存在，原告之
    請求，顯無理由等語。是以，本件所應審究者，係兩造間之租賃契約是否業經合
    法終止？
五、經查：被告甲○○○及其他繼承人林益鎮、林益藩、王林麗冠、曾林玉冠於七十
    九年十月三十日以台中四支郵局第二０四號存證信函定相當期限催告原告丁○○
    及林永清繳清二十五年未納之租金，原告丁○○、林永清於七十九年十一月二日
    以台中第八支局郵局第三九九號存證信函檢附七十六年一月六日、七十七年一月
    四日、七十六年一月六日、七十七年一月七日業經交付租金予林祚榮，而被告甲○○○及其他繼承人林益鎮、林益藩、王林麗冠、曾林玉冠乃於七十九年十一月
    八日以豐原郵局第一二一四號存證信函告知林祚榮並無代為受領租金之合法權限
    ，同時以原告積欠租金達兩年之總額終止系爭租約，業經提出存證信函影本三份
    為證，原告則主張確已繳交租金至七十八年間等語，然被告甲○○○既已否認原
    告繳交租金之情事，原告復未能舉證表明七十六年、七十七年租金之受領人林祚
    榮確有受領權限，則原告所提出之收據，自不足以為業經繳付租金之依據，是以
    ，原告既不能提出繳付七十六、七十七年間之租金繳付資料，仍應負有給付租金
    之義務，應無疑義；被告甲○○○及其他繼承人於七十九年十月三十日定期催告
    原告繳付租金，而原告積欠之七十六、七十七、七十八年之租金總額業已逾二年
    以上，則被告甲○○○其他繼承人以積欠租金總額達兩年以上為由終止系爭租約
    ，洵屬有據。綜上所述，兩造間之系爭租賃契約既經於七十九年十一月二日合法
    終止，則原告於八十七年七月二十八日、八十七年九月三十日向法院所為提存租
    金之行為，自不生給付租金之效力，原告自不得請求被告甲○○○辦理系爭租約
    之變更登記及續訂租約；又被告戊○○係於八十四年買受系爭土地，成為共有人
    ，而系爭土地上之租賃契約業於七十九年間終止，被告戊○○承受系爭土地時，
    系爭土地之租約業經終止，原告與被告戊○○間既無任何債權債務關係，則原告
    請求被告戊○○辦理變更登記及續訂租約，要屬無據；是以，原告主張，於法無
    據，要難採信，被告甲○○○、戊○○所辯，應堪採信。
六、從而，原告本於耕地租賃契約及繼承之法律關係，請求被告會同原告就如起訴狀
    附表所示土地之耕地三七五租約辦理改列原告為承租人、被告為出租人之變更登
    記及續訂登記之申請，於法無據，為無理由，應予駁回。
七、本件事證已明，兩造其餘攻擊防禦方法及舉證，與判決結果不生影響，爰不一一
    論述，並此敘明。
八、據上論結，本件原告之訴為無理由，依民事訴訟法第七十八條、第八十五條第一
    項前段，判決如主文。
中      華      民      國    八十九    年      八      月     十八     日
                              臺灣臺中地方法院民事第一庭
~B法      官  巫淑芳
右為正本係照原本作成
如不服本判決，應於判決送達後二十日內，向本院提出上訴狀。
中      華      民      國    八十九    年      八      月     十八     日
~B法院書記官


司法院資訊處製作；財團法人民間司法改革基金會備份。
